【裁判字號】    98,訴,140
【裁判日期】    990630
【裁判案由】    損害賠償等
【裁判全文】
臺灣彰化地方法院民事判決  98年度訴字第140號
原      告  戊○○
原      告  丙○○
原      告  丁○○
前列三人共同
訴訟代理人  許盟志律師
被      告  麥寮汽電股份有限公司
法定代理人  甲○○
訴訟代理人  乙○○
訴訟代理人  黃清濱律師
複代理人    紀育泓律師
上列當事人間請求損害賠償等事件，本院於民國99年6月30日言
詞辯論終結，茲判決如下：
    主  文
被告應給付原告戊○○新台幣柒萬貳仟伍佰壹拾貳元，給付原告
丙○○、丁○○各新台幣捌萬貳仟參佰參拾肆元，及均自民國九
十八年一月二十一日起至清償日止，按年息5%計算之利息。
原告其餘之訴駁回。
訴訟費用由被告負擔二十分之一，餘由原告共同負擔。
本判決原告勝訴部分均得假執行。
    事實及理由
一、原告主張：
（一）被告公司為在彰化縣溪州鄉興建輸電設施，經聲請後經濟
      部於民國（下同）91年4月24日經售能字第09120081530號
      核准被告公司之「麥寮至中寮345KV電源線（即34萬5仟伏
      特之高壓電）鐵塔興辦事業計畫書」，惟被告公司嗣後為
      避開陸軍砲兵部隊訓練中心濁水溪炮兵射擊區，改將輸電
      塔基座遷設於彰化縣大庄村、成功村附近農地，引發附近
      居民之恐慌，經立法委員魏明谷於91年6月24日邀集被告
      公司等相關單位及陳情民眾計140人在立法院群賢樓第一
      會議室召開「彰化縣溪州鄉電塔遷移聚塔協調會」，會議
      結論第三點為「在電塔遷建協議完成並經當地居民同意之
      前，經濟部水利署第四河川局應就當地電塔興建工程無限
      期停工，以確保居民利益」。詎被告公司不僅未尊重上開
      會議決論，更未依電業法第51條之規定申請彰化縣政府許
      可，更未通知輸電線下上所有人或占有人即逕予施工，經
      原告丙○○，原告戊○○之配偶鄭次郎及當地居民抗爭，
      不料彰化縣政府警察局竟動員大批警力至現場維護被告公
      司違法施工，並對被告丙○○、戊○○之配偶鄭次郎及其
      他所有權人、二水鄉鄉長提出恐嚇取財、妨害自由等告訴
      ，幸經臺灣彰化地方法院均判處無罪，嗣經臺灣高等法院
      臺中分院判決駁回檢察官上訴而確定。
（二）原告丙○○、丁○○共有坐落彰化縣溪州鄉○○○段189
      地號土地，面積4940平方公尺，應有部分各三分之ㄧ，原
      告戊○○所有坐落彰化縣溪洲鄉○○○段675地號，面積
      412平方公尺全部，二筆土地係在被告公司所架設位於彰
      化縣溪州鄉大庄村麥寮電廠第134至137號輸電鐵塔間高壓
      電纜線經過之線下、另原告戊○○所有坐落同上段第190
      地號，面積2050平方公尺，應有部分全部之土地則緊鄰上
      開電纜線下。按電業法第51條旨在推動電業設置基礎設施
      以充裕電源，並兼顧土地所有人或占有人之權利，故倘電
      業符合「必要時」及「不妨礙其他人房屋上之空間，或無
      建築物之土地）原有使用及安全」之要件，並履行「事先
      書面通知其所有人或占有人」之程序，自可依該條規定進
      行施工，倘土地所有人或占有人對電業依前開條文提出異
      議，電業單位自得依同條條文後段，向地方政府申請許可
      先行施工，並於施工5日前以書面通知土地所有人或占有
      人。反之，電業於進行電源線工程與線下地主發生爭議時
     ，如未依電業法第51條規定程序，申請地方政府許可，自
      不得依電業法第51條有關規定先行施工。且電業法第51條
      「應於事先書面通知其所有人或占有人」及「並應於施工
      五日前，以書面通知所有人或占有人」規定，其立法原意
      係為確保土地所有人或占有人可於施工前提出異議權利，
      並於地方政府許可先行施工時，得預以避免人身及財產危
      害損失，事後通知並不生補正瑕疵之效力，依法不得於事
      後補正該程序（經濟部90年3月27日(90)經能字第0900260
      165-0號及90年8月1日(90)經能字第09004613000號函足供
      參照）。可知被告公司雖取得經濟部核准得興建此輸電工
      程，然興建時仍應依電業法相關規定辦理。
（三）然本件被告公司於彰化縣溪州鄉之輸電設施，並未依電業
      法第51條規定向地方政府即彰化縣政府申請許可，且被告
      公司遲至91年10月23日方依電業法第51條規定發文通知線
      下土地所有權人邱大旗等人，於92年3月31日再另依法發
      文通知被告鄭水龍等線下土地所有權人。足見原告等人為
      前揭抗爭行為時，被告公司並未依電業法規定通知線下土
      地所有權人或占有人，亦未申請地方政府許可施工，依法
      本不得先行施工，詎被告公司該輸電工程之施工人員仍進
      場施工，該施工行為顯非適法，因此為先位聲明，主張民
      法第767條所有物返還請求權，訴請被告應將坐落於彰化
      縣溪洲鄉○○○段675、l89地號土地上如彰化縣北斗地政
      事務所複丈日期98 年3月20日複文成果圖所示編號A，面
      積1605.09平方公尺之電纜線、編號B面積3.8平方公尺之
      電纜線拆除，將土地返還原告及全體共有人。
（四）高壓電磁波會對人之身體健康有一定程度之影響，為一般
      大眾所週知之事實，且因高壓電纜線下土地相當範圍之使
      用及房舍興建將會遭受限制，以免危險，因而一般民眾對
      居住或工作於高壓輸電線路附近（尤其件為345KV即34 萬
      5千伏特之高壓電）有相當疑慮及排斥心理，對百姓身心
      健康有負面影響，該經過線下之土地亦變得沒有價值，此
      於刑事庭庭審理時有巨廷工程顧問股份有限公司之報告可
      考。因被告公司設置之高壓電纜電線經過原告之土地，致
      原告或其家人身心健康受影響、甚或土地毫無價值，對原
      告等人身體、生命、財產，顯已受有重大之損害。查被告
      公司輸電線塔基地之土地及附近線下土地，市價約一公頃
      土地2仟多萬元。又依負責價購土地之被告公司人員侯炯
      國於臺灣彰化地方法院刑事庭審理時證稱︰當地市價約一
      分地即約2百多萬元，被告公司之承購價約2倍左右，依此
      計算原告所有之土地每平方公尺其價值約為2020元，則原
      告丙○○、丁○○共有系爭189地號土地，應有部分各為
      164 6.66平方公尺，價值0000000元，原告戊○○所有系
      爭675地號土地及190地號土地共2462平方公尺，價值
      0000000元。
（五）原告丙○○、丁○○就彰化縣溪州鄉○○段189地號土地
      ，應有部分各三分之一，另三分之一為訴外人許春所有，
      原告丙○○、丁○○係以應有部分三分之ㄧ請求返還土地
      予原告及全體共有人，並要求損害賠償，非以系爭189 地
      號土地之應有部分全部為請求。至原告備位聲明部份之請
      求權基礎為電業法第53條之規定，並非民法侵權行為，被
      告主張原告請求罹於民法侵權行為請求權二年時效，顯有
      誤會。
（六）本件被告於彰化縣溪州鄉即原告所有系爭189、675地號土
      地之輸電設施，並未向彰化縣政府依上開電業法第51 條
      規定申請許可，且於施做輸電設施因包含原告在內之當地
      居民抗爭後，遲至91年10月23日方依上開電業法第51條規
      定發文通知包含原告在內之土地所有權人等情，業經鈞院
      刑事庭以92年度訴字第838號判決認定屬實，被告仍答辯
      主張其已依上開電業法第51條之規定，於事先書面通知土
      地所有人或占有人云云，根本與事實不符。
（七）又被告抗辯主張電業法第51條所稱事先書面通知其所有人
      或占有人，應以架設電源線施工為認定基礎，而被告於架
      設電源線前已於91年10月23日發函通知所有人即占有人云
      云，然依鈞院上開刑事判決理由欄所載其中有「…而鄭龍
      水判於91年8月間，在彰化縣溪州鄉○○村○○段第46地
      號土地上（麥寮汽車公司之電塔編號133號至134號間），
      分別委由姓名、年籍均不詳之施工人員…致使麥寮汽電公
      司慮及易產生現場人員傷亡及致使輸電線路與公眾用電權
      益受損之情事，而停止繼續牽引電纜線之工程…」，足證
      被告公司於91年8月間已在施做架設線路之工程，卻遲至9
      1年10月23日方發函通知所有權人，足證被告公司違反電
      業法第51條之規定。退萬步言之，輸電線設施需先施做電
      塔基座後再施設線路，倘如被告主張於施設線路時方應依
      電業法第51條之規定通知所有權人，顯然失去電業法預以
      避免人身及財產危害損失之立法精神。
（八）高壓電磁波會對人之身體健康有一定程度之影響，為一般
      大眾所週知之事實，且因高壓電纜線下土地相當範圍之使
      用及房舍興建將會遭受限制。因被告公司設置之高壓電纜
      電線經過原告之土地，致原告或其家人身心健康受影響、
      甚或土地毫無價值，對原告等人身體、生命、財產，顯已
      受有重大之損害。被告雖提出相關證據主張原告未因因其
      施設高壓電纜線而受有損害，顯與事實不符。
（九）原告於被告在91年10月23日、92年3月31日依電業法第51
      條之補發施工通知後有提出異議。依據電業法第51條規定
      ，被告施工前需以「書面」通知土地所有權人即原告，惟
      就土地所有權人即原告應提出異議之部分並未規定需以書
      面為之，被告曾表示異議。
（十）查被告施設輸電線路工程，為避開陸軍砲兵部隊訓練中心
      濁水溪炮兵射擊區，而將輸電塔基座設立於彰化縣溪州鄉
      大庄村、成功村附近農地，引發包含原告在內之當地居民
      人身健康疑慮，而於91年6月24日在立法委員魏明谷等人
      邀集被告及相關單位後包含原告在內之陳情民眾計140 人
      召開協調會，會議結論第三點為「在電塔遷建協議完成並
      經當地居民同意之前，經濟部水利署第四河川局應就當地
      電塔興建工程無限期停工，以確保居民權益。」，足證原
      告本即不同意被告遷建電塔。不料，被告未遵守上開會議
      結論，更未在施工前依電業法第51條之規定通知輸電線下
      上土地所有權人和占有人、或申請地方政府許可即逕予施
      工，原告等人為保障自身生命、健康及財產權益，至現場
      以言語或動作設法阻止施工並設立抗爭中心，於被告寄出
      通知函時仍繼續堅守抗爭中心，持續表達反對、異議之立
      場，在在足證原告對被告通知施設電塔確有異議之表示。
（十一）電業法第51條雖規定「設置線路」應事先通知所有人，
        惟「電塔基座」為設置線路所不可或缺，兩者不能割裂
        認定。倘將電業法第51條設置線路與電塔基座割裂認定
        ，無疑嚴重戕害線下所有人之權益，顯非立法者之原意
        ，亦與立法精神不符。電業法第51條雖規定「設置線路
        」未包含輸電基座，惟架設高壓線路前必須先施設輸電
         基座，此為事理之常，此觀之被告經經濟部91年4月24
        日經授能字第09120081530號核備在案之「麥寮至中寮
        345KV電源線興辦事業計畫書」即明。
（十二）按「土地所有權，除法令限制外，於其行使有利益之範
        圍內，及於土地之上下。」民法第773條定有明文。查
        被告於原告所有之土地或鄰地上空設置高達34萬5千伏
        特超高壓電線既違反電業法第51條之規定，且被告依電
        業法第51條應為之通知不得事後補正，依前開民法第
        773條及民法第767條之規定，原告自得訴請被告差除高
        壓電線。
（十三）電業法第51條所稱書面通知，事後補正並不生補正瑕疵
        之效力。經濟部曾就電業法第51條所稱「地方主管機關
        許可先行施工」、「事先書面通知所有人或占有人」是
        否為電業線路通行權要件，以該部90年8月1 日（90）
        經能字第09004613000號函示內容如下：查「電業法」
        第五十一條規定：「電業於必要時，得在地下、水底、
        私有林地或他人房屋上之空間，或無建築物之土地上設
        置線路，但以不妨礙其原有之使用及安全為限，並應於
        事先書面通知其所有人或占有人，如所有人或占有人提
        出異議，得申請地方政府許可先行施工，並應於施工五
        日前，以書面通知所有人或占有人。」，前開條文旨在
        推動電業設置基礎設施以充裕電源，並兼顧土地所有人
        或占有人之權利。事後通知並不生補正瑕疵之效力，依
        法不得於事後補正該程序。電業未依第五十一條規定事
        先通知致生之損害，應依同法第五十三條及第五十六條
        辦理，或依司法體系解決」。被告認可先建電塔牽引電
        線後，再書面通知原告，則此時塔身既已建成，不論是
        否地方政府於接獲書面通知之線下地主異議時仍予以許
        可施工，實令人不免有迫於形勢之感，況此既為確定塔
        基時即得確定之事情，有意稽延履行前開書面通知之程
        序，亦極不適當，恐有違誠信原則，屬不當限縮異議權
        及行政行為介入行使之期間，亦有負公益與私益間再折
        衝之法意，故被告抗辯在牽引電纜線前曾書面通知原告
        乙節，除與事實不符已於原次訴狀詳加說明外，亦與電
        業法第51條之立法精神不符，殊無足採。
（十四）請求鈞院調閱鈞院刑事庭92年度訴字第838號刑事卷證
        。查被告主張其於施設線路前有依電業法第51條通知原
        告，懇請鈞院調閱上開刑事卷證即明被告上開主張與事
        實不符。又本件原告確受有損害，為明原告所受損害，
        確有應送鑑定之必要。本件被告架設系爭輸電電線橫越
        原告所有系爭2筆土地上空之作為，即屬電業法第51條
        規定之事項，是以上開作為如造成原告損害，揆諸依電
        業法第53條規定，即應按原告所受損害之程度予以補償
        ，本無待土地所有權人即原告舉證證明確實受有實質損
        害為必要。且不得將該舉證上之不利益遽歸由原告承受
        。是以，倘原告可舉證證明確實受有損害，自無不許調
        查之理。被告對原告主張因被告之輸電設施經過系爭土
        地造成損害乙節既有爭執，自有鑑定上開爭執事項之必
        要。華聲科技不動產估價聯合事務所，以鑑定不動產之
        價值為其業務，並有經國家考試估價師高、特考及格之
        專業估價師，自可針對因被告架設輸電線路經過原告所
        有系爭土地而造成系爭土地價值之減損進行鑑定。
（十五）聲明：先位訴之聲明：(一)被告應將坐落於彰化縣溪洲鄉
        ○○○段675、l89地號土地上如彰化縣北斗地政事務所
        複丈日期98年3月20日複文成果圖所示編號A，面積1605
        .09平方公尺之電纜線、編號B面積3.8平方公尺之電纜
        線拆除，將土地返還原告及全體共有人。(二)備位訴之聲
        明：被告應給付原告戊○○新台幣(下同)2,486,628元
        ，給付原告丙○○1,663,127元，給付原告丁○○
        1,663,127元，並均自起訴狀繕本送達翌日至清償日止
        ，按週年利率百分之五計算之利息。(三)訴訟費用由被告
        負擔。
二、被告方面則略以下列各點資為抗辯：
（一）依電業法第51條規定，系爭土地負有容忍被告麥寮汽電股
      份公司系爭電纜線路通過其上空之義務：
1、按土地所有權，除法令有限制外，於其行使有利益之範圍內
   ，及於土地之上下，民法第773條定有明文。次按「為開發國
   家電能動力，調節電力供應，發展電業經營，維持合理電價
   ，增進公共福利，特制定本法。」、「電業於必要時，得在
   地下、水底、私有林地或他人房屋上之空間，或無建築物之
   土地上設置線路，但以不妨礙其原有之使用及安全為限，並
   應於事先書面通知其所有人或占有人，如所有人或占有人提
   出異議，得申請地方政府許可先行施工，並應於施工五日前
   ，以書面通知所有人或占有人」。電業法第1條、第51條分別
   定有明文。是電業法上述規定為民法第773條之特別規定。被
   告麥寮汽電股份有限公司（下稱麥寮汽電公司）架設之系爭
   高壓電纜線符合上開電業法規定，原告等負有容忍之義務。
2、查本件麥寮汽電股份有限公司「麥寮至中寮345KV電源線鐵塔
   興辦事業計畫」案，前經經濟部91年4月24日，經授能字第
   09120081530號核准興建。又麥寮汽電公司上開興辦事業計畫
   案，係架設之電源線通過原告所有座落彰化縣溪州鄉○○○
   段675地號、同地段189地號土地上空，並非輸電鐵塔架設於
   該土地上，故電業法第51條所稱「事先書面通知其所有人或
   占有人」，應以架設電源線施工為認定基礎，而非以架設輸
   電電塔為據。則麥寮汽電公司於架設電源線業以取得經濟部
   核准，架設電源線前並於91年10月23日發函通知土地所有權
   人，是被告公司已依電業法第51條規定，於事先書面通知其
   所有人或占有人。
3、電業法第51條後段固規定應於事先書面通知其所有人或占有
   人；惟亦規定如所有人或占有人提出異議，得申請地方政府
   許可先行施工，是堪認書面通知程序並非電業取得線路通行
   權之要件；「申請地方政府許可」亦僅係「先行施工」之行
   政程序規定，其立法意旨無非欲藉由行政干預快速解決爭端
   ，避免延誤公用事業之工程進度，妨礙社會大眾之利益與需
   求。本件縱未依「先行施工」之行政程序規定「申請地方政
   府許可」，亦僅係其施工之行政程序有所欠缺，然並不影響
   其興建電源線之實質合法性。
4、綜上所述，原告所有座落彰化縣溪州鄉○○○段675地號、同
   地段189地號土地，負有容忍被告麥寮汽電公司系爭電纜線路
   通過其上空之義務，是原告請求拆除該土地上輸電設施顯無
   理由。
（二）系爭輸電設施並無造成原告土地之損害：
1、查系爭輸電設施暨電纜線，並未經過原告戊○○所有座落彰
   化縣溪州鄉○○○段190地號土地，自無造成該筆土地所有權
   人損害可言，此合先敘明。
2、「因侵權行為所生之損害賠償請求權，自請求權人知有損害
   及賠償義務人時起，2年間不行使而消滅。自有侵權行為時起
   ，逾10年者亦同。」民法第197條第1項定有明文。姑且不論
   ，系爭電源線並未造成原告之損害，而無損害賠償之可言。
   縱依原告所述，被告公司就其先行施工之行政程序有所欠缺
   ，然原告等早於91年9月間即前往施工現場抗爭，則本件縱依
   原告所指述有構成損害賠償之事實，原告就其所述受有損害
   早已知悉，而原告遲至97年12月22日始起訴請求，其請求權
   顯已因自知悉時起2年間不行使而消滅。
3、依據「屋外供電線路裝置規則」第29條之附表1規定，架設超
   過22KV至50KV供電線與一般地面（僅通行人來往之空地或小
   徑）之垂直間隔為5.80公尺，又依同條第1項第6款規定，特
   高壓相對地電壓超過50千伏時，除第2項及第3項規定之基本
   間隔外，每超出1千伏應另增加間隔10公厘，此項添加間隔於
   50千伏以上之系統，應以系統最高運轉電壓計算之。本件系
   統之最高運轉線路電壓為345KV，其相對地電壓為線路電壓除
   以√3，相當於199. 2KV，依上開揭規定，應增加垂直之間隔
   為1492公厘（計算式：（199.2KV-50KV）×10MM=1492MM ）
   相當於1.492公尺，故系爭345KV輸電線與地面之垂直間隔需
   為7.292公尺（計算式：5.80＋1.492＝7.292），而系爭
   345KV輸電線路最低層導線弛度與原告所有之土地垂直間隔距
   離高達26公尺，是被告麥電汽電公司之輸電線設置實符合安
   全距離。
4、次查，非游離輻射對鄰近居民人體之潛藏危害，依照行政院
   環境保護署90年1月12日公告電力頻率60 Hz非游離輻射環境
   建議值磁場強度為833.3毫高斯。然本件經被告現場測量，電
   磁波值為12.3毫高斯，遠低於環保署公告之非游離輻射建議
   值。是原告稱電磁波影響原告身體健康云云，實與事實不符
   。
5、電業法第53條所謂「如有損害，應按損害之程度予以『補償
   』」，姑不論系爭輸電線並未造成原告之損害，而無損害賠
   償之可言；且縱有損害亦屬補償性質，非屬損失土地之賠償
   性質，從而原告等主張應依線下土地面積，依土地公告現值
   每平方公尺2020元計算損害賠償，即非可採。
（三）依台灣高等法院台中分院96年上易字第15號判決所示，麥
      寮汽電公司於91年9、10月間在刑事案件案發地點所要進
      行之工程係「輸電鐵塔」工程，非屬「設置線路」之工程
      ，均係輸電鐵塔興建工程得知，故與本件原告所稱麥寮汽
      電公司架設之電源線通過原告所有座落彰化縣溪州鄉○○○段67 5地號、同地段189地號土地上空，其時間與施作
      工程並不相同。換言之，麥寮汽電公司並非將輸電鐵塔架
      設於該土地上，而係電源線通過其上空。原告就本件架設
      「輸電鐵塔」與「設置線路」工程，始終未能區分，一再
      混淆，而誤將架設「輸電鐵塔」之時間，誤為「設置線路
      」之時間，始屬不當。
（四）又原告以被告公司於91年8月間已在施作架設路線之工程
      ，不僅背於事實，更屬欠缺工程常識之論述。蓋以輸電設
      施必先將全部「輸電鐵塔」工程架設完成後，始能進行「
      設置線路」工程，依刑事判決所示麥寮汽電公司於91年9
      、10月間，係在刑事案件案發地點欲進行「輸電鐵塔」工
      程，而遭受抗爭，則麥寮汽電公司既於91年9、10月始欲
      開始進行「輸電鐵塔」架設，究竟如何依原告所述於架設
     「輸電鐵塔」前之91年8月先行憑空架設輸電線路實難想像
      ，顯見原告所述完全悖於常理。
（五）被告公司於架設電源線，業以取得經濟部核准，架設電源
      線前並於91年10月23日發函通知土地所有權人，符合電業
      法之規定。至原告所述「倘於施設線路時方應依電業法第
      51條之規定通知所有權人，顯然失去電業法預以避免人身
      及財產危害損失之立法精神」等語云云，顯係誤解電業法
      之規定，蓋以電業法第51條明文規定為「設置線路」，自
      然是在設置線路前通知土地所有人或占有人，原告對此仍
      為曲解，實屬不當。矧以本件「輸電鐵塔」基座，經鈞院
      委託彰化縣北斗地政事務所複丈成果圖顯示，並未架設於
      原告所主張彰化縣溪州鄉○○○段675地號、同地段189地
      號土地，此時依原告所述，於施作「輸電鐵塔」前，自無
      從通知非屬「輸電鐵塔」座落基地之原告。
（六）本件被告麥寮汽電公司於架設電源線前，業已取得經濟部
      核准，架設電源線前並於91年10月23日發函通知土地所有
      權人，後於92年4月8日始開始施工架設線路，線路架設並
      符合「屋外供電線路裝置規則」，及行政院環境保護署公
      告電力頻率60Hz非游離輻射環境建議值，自無造成原告損
      失可言。再者，原告並未舉證證明其已出售或計畫出售系
      爭土地，是其主張受有系爭土地貶值之損失，自屬無據。
      故原告聲請鑑定土地價格因輸電線路經過上空因而造成損
      失自無必要。
（七）被告在91年10月23日、92年3月31日依電業法第51條所為
      之書面施工通知後，原告並無任何異議，嗣被告始於92年
      4 月8日始開始施工架設線路：
1、依台灣彰化地方法院訴字第838號與台灣高等法院上易字第15
   號判決內容所示，麥寮汽電公司於91年9、10月間在刑事案件
   案發地點所要進行之工程係「輸電鐵塔」工程，非屬「設置
   線路」之工程，故與本件原告所稱麥寮汽電公司架設之電源
   線通過原告所有座落彰化縣溪州鄉○○○段675地號、同地段
   189地號土地上空，其時間與施作工程並不相同。況依本案北
   斗地政複丈成果圖之內容，被告係於自己所有之土地上興建
   輸電鐵塔，而非座落於原告所有之下水埔段189、675地號土
   地上，故被告輸電鐵塔興建工程之施行諒無電業法第51條之
   適用。
2、原告於91年9、10月間於被告在自有土地施作輸電鐵塔工程時
   ，依電業法第51條進行抗爭於法無據，已如前述。次查被告
   公司於92年4月8日施作本工程線路拉設前，即分別於91年10
   月23日、92年3月31日依電業法第51條之規定發文通知線下所
   有權人或占有人，嗣後並未接獲任何異議之表示，則被告公
   司始於92年4月8日進行線路拉設之工程，而並非原告所謂被
   告於施工前未依電業法第51條之規定事前書面通知線下所有
   人或占有人。
3、系爭「麥寮至中寮345KV電源線鐵塔興辦事業計畫書」一案係
   被告公司報請經濟部核准之工程，且臺灣彰化地方法院訴字
   第838號判決亦肯認被告公司興建此輸電線乃同時作為台電公
   司麥寮發電廠之第2條電源線，而提供予台電公司使用，因而
   係供公眾使用之事實至為彰明。且架設電源線前並依法發函
   通知土地所有權人，已符合電業法之規定。矧以本件遭原告
   抗爭之「輸電鐵塔」基座工程，並未架設於原告所主張彰化
   縣溪州鄉○○○段675地號、同地段189地號土地，故被告於
   施作「輸電鐵塔」前，自無從通知非屬「輸電鐵塔」座落基
   地所有權人或占有人之原告，而被告於91年10月23日、92年3
   月31日的發函通知，乃係為本工程拉設線路將經過線下所有
   權人與占有人，依電業法第51條所為，而非係為之前輸電鐵
   塔基座工程遭抗爭始補發通知。
（八）本件無鑑定之必要：
1、被告麥寮汽電公司於架設電源線前，業已取得經濟部核准，
   架設電源線前並於91年10月23日發函通知土地所有權人，後
   於92年4月8日始開始施工架設線路，已如前述。且本件線路
   架設並符合「屋外供電線路裝置規則」，及行政院環境保護
   署公告電力頻率60Hz非游離輻射環境建議值，自無造成原告
   損失可言。又原告98年5月15日民事準備二狀所引之電業法第
   42條僅為修正草案，並無拘束力。
2、原告並未舉證證明其已出售或計畫出售系爭土地，或係系爭
   土地於被告拉設電線前之價額多少，是其主張本件必須送交
   鑑定系爭土地，以計算貶值之損失，自屬無據。故原告聲請
   鑑定土地價格因輸電線路經過上空因而造成損失自無必要。
（九）被告依電業法第51條踐行施工事前書面通知時，原告並無
      任何異議之表示，嗣被告始於92年4月8日始開始施工架設
      線路，合法無害通過系爭土地上空：
1、被告麥寮汽電股份有限公司（下簡稱麥電公司）屬公用事業
   ，所生產之電力售予台電供應全國用戶，目前總裝置容量達
   180 萬千瓦，約佔全台電力系統總裝置容量五%，投產以來，
   對國內電力供應之穩定及安全有極大貢獻。並於91年4月24日
   奉經濟部以能字第09120081530號函核准被告麥電公司興建第
   2條電源線。
2、被告公司架設之系爭高壓電纜線符合上開電業法規定，原告
   等負有容忍之義務。次按實務上台中高分院88年度上字第439
   號判決亦認為電業法第51條之規定為民法以外之特別規定，
   凡符合其規定而設置之電業線路，土地所有權人即有容忍之
   義務，另台南高分院於90年度上字第25號判決中更進一步明
   示意旨謂：「…按土地所有權，除法令限制外，於其行使有
   利益之範圍內及於土地之上下，如他人之干涉無礙其所有權
   之行使者，不得排除之，為民法第七百七十三條所明定；此
   係所有權社會化原則之適用，亦即所有權之行使，在一定程
   度下應受有不得違反法令及無礙其所有權行使之限制。又電
   業法為公法，其目的在開發國家電能動力，調節電力供應，
   發展電業經營，維持合理電價，增進公共福利（參電業法第
   一條），則電業法在一定程度下應有優先於民法而適用之效
   力，亦即為達電力供應之目的，在必要時對所有權之行使當
   有相當之限制。因之，電業法第五十一條前段規定，乃在達
   成電業法上開立法目的而對他人土地所有權行使所必要之限
   制規定。…」，是依前開實務見解原告對其土地所有權行使
   之範圍自應受有限制。
3、被告公司於92年4月8日施作本工程線路拉設前，即分別於91
   年10月23日、92年3月31日依電業法第51條之規定發文通知線
   下所有權人或占有人，嗣後並未接獲任何異議之表示，則被
   告公司始於92年4月8日進行線路拉設之工程，而並非原告所
   謂被告於施工前未依電業法第51條之規定事前書面通知線下
   所有人或占有人。
4、被告拉設電源線並未造成原告對其土地所有權行使上之妨礙
   或不良影響，原告稱該電源線通過其所有土地上空造成原告
   所有權行使上之損害，然迄今原告仍未就此部分盡其舉證責
   任，其主張自難採信。且臺灣高等法院92年度上字第221 號
   判決亦指出：「…足見補償係以實際上受有損害為前提，並
   按損害之程度予以補償。被上訴人既否認上訴人受有損害，
   上訴人即應就其受損之事實負舉證之責，為查系爭六０二地
   號之土地目為田，依通常情形已難認輸電電線通過田地之上
   空造成何種損害，且上訴人未能舉證證明其實際上受有損害
   ，故上訴人請求被上訴人給付…，依法無據，不應准許。」
   而本件系爭土地係屬特定農業區之農牧用地，其亦只能作為
   農牧之用，依通常情形尚難認電源線通過上空會造成任何損
   害，且原告對系爭電源線通過其所有土地造成何種損害迄無
   法舉證，自應予以駁回其請求。
5、原告要求將系爭土地送交鑑價，然揆諸前開實務見解所示與
   原告就系爭土地未舉證有任何交易計畫或實際交易行為等情
   ，本件實無鑑價之必要，加以原告實際上並無任何損害可言
   ，原告之請求毫無理由。
（十）原告99年4月21日民事陳報狀內容稱：「其所種之芭樂因
      架設電線大多數枯死..」並主張每年有新台幣145萬元之
      損害，然經被告公司人員實地勘查，並無原告所大多數枯
      死之情形。原告未提出地上物及農作物損害之依據，假設
      被告施作沿線工程當時將係爭土地上作物破壞殆盡，依係
      爭土地目前耕作之稻米、甘蔗等作的彰化縣99年度辦理徵
      收土地農林作物、水產養殖物、畜禽補償遷移費查估基準
      惟據，計算補償債額如下:
  系爭189地號土地：地目「田」:1.所有權人:訴外人許春與原告
  丙○○、丁○○各持分三分之一。2.面積: 4,940M平方。
  3.地上物：水稻。依前開「彰化縣99年度辦理徵收土地農林作
  物、水產養殖物、畜禽補償遷移費查估基準計算式如下:
  4,940M平方X 25,000元/1, 000平方公尺 (=分=10 公畝)=123,
  500 元，故按原告丙○○與丁○○之持分而言，兩人可各得補
  償41,167元(計算式123,500 x 1/3=41,167)。被告願給付其兩
  倍之金額即各82334元。
  系爭675地號土地部分：地目「田」:1.所有權人:原告戊○○
  。2.面積：412M平方。3.地上物：食用甘蕉。故前開「彰化縣
  99 年度辦理徵收土地農林作物、水產養殖物、畜禽補償遷移
  費查估基準」計算式如下:
  412M平方x的88,000元/1,000平方公尺 (=分= 10公畝）=36,25
  6元，故原告戊○○可得補償36,256元。被告願給付其兩倍之
  金額即72512元。
三、兩造不爭執事項
1.彰化縣溪洲鄉○○○段189號地號土地為原告丙○○、丁○○
  所有之應有部分各三分之一；同段675號地號土地為原告戊○○所有。
2.被告在如98年3月27日彰化縣北斗地政事務所土地複丈成果圖
  所示代號「Ａ」、面積1605.09平方公尺，代號「Ｂ」、面積
  3.80平方公尺，上方設置一條輸電線通過系爭二筆土地，電塔
  並未坐落在該兩筆土地上。
四、兩造爭執事項
（一）原告是否有容忍被告從其土地上空通過電纜之義務？
（二）原告先位訴之聲明：被告應將坐落於彰化縣溪洲鄉○○○
      段675、l89地號土地上如彰化縣北斗地政事務所複丈日期
      98年3月20日複文成果圖所示編號A（系爭189號地號土地
      ），面積1605.09平方公尺之電纜線、編號B（系爭675號
      地號土地）面積3.8平方公尺之電纜線拆除，將土地返還
      原告及全體共有人有無理由？
（三）原告備位訴之聲明：被告應給付原告戊○○新台幣(下同
      )2,486,628元，給付原告丙○○1,663,127元，給付原告
      丁○○1,663,127元，並均自起訴狀繕本送達翌日至清償
      日止，按週年利率百分之五計算之利息有無理由？
五、得心證之理由：
（一）原告主張之上開事實，雖具其提出土地登記謄本、台灣高
      等法院台中分院96年度上易字第15號、本院92年度第838
      號刑事判決書為憑。且系爭189號地號土地為原告丙○○
      、丁○○所有之應有部分各三分之一；系爭675號地號土
      地為原告戊○○所有，被告在如98年3月27日彰化縣北斗
      地政事務所土地複丈成果圖所示代號「Ａ」、面積1605.
      09平方公尺，代號「Ｂ」、面積3.80平方公尺，上方設置
      一條輸電線通過系爭二筆土地，電塔並未坐落在該兩筆土
      地上，且上開輸電線或電塔均未通過系爭190地號土地，
      此乃兩造不爭之事實。
（二）兩造之爭執在於被告是否依電業法第51條後段固規定應於
      事先書面通知其所有人或占有人？原告曾否提出異議？
      電業法第51條明文規定為「設置線路」前應先書面通知其
      所有人，是否包含施作「輸電鐵塔」前亦應通知？原告是
      否因而受有損害？
（三）按「土地所有權，除法令有限制外，於其行使有利益之範
      圍內，及於土地之上下，如他人之干涉，無礙其所有權之
      行使者，不得排除之」民法第773條定有明文。次按「為
      開發國家電能動力，調節電力供應，發展電業經營，維持
      合理電價，增進公共福利，特制定本法。」、「電業於必
      要時，得在地下、水底、私有林地或他人房屋上之空間，
      或無建築物之土地上設置線路，但以不妨礙其原有之使用
      及安全為限，並應於事先書面通知其所有人或占有人，如
      所有人或占有人提出異議，得申請地方政府許可先行施工
      ，並應於施工五日前，以書面通知所有人或占有人」。電
      業法第1條、第51條分別定有明文。
（四）查本件麥寮汽電股份有限公司「麥寮至中寮345KV電源線
      鐵塔興辦事業計畫」案，前經經濟部91年4月24日，經授
      能字第091 20081530號核准興建。又麥寮汽電公司上開興
      辦事業計畫案，係架設之電源線通過原告所有座落彰化縣
      溪州鄉○○○段675地號、同地段189地號土地上空，並非
      輸電鐵塔架設於該土地上，故電業法第51條所稱「設置線
      路應事先書面通知其所有人或占有人」，從法條文字解釋
      而言，被告辯稱應以架設電源線施工為認定基礎，尚非無
      據；而非以原告所稱之架設輸電電塔為據。則麥寮汽電公
      司於架設電源線業以取得經濟部核准，架設電源線前並於
      91年10月23日發函通知土地所有權人，是被告公司已依電
      業法第51條規定，於事先書面通知其所有人或占有人。被
      告公司架設之系爭高壓電纜線符合上開電業法第51條規定
      ，原告等應負有容忍之義務。
（五）電業法第51條後段固規定應於事先書面通知其所有人或占
      有人；惟亦規定如所有人或占有人提出異議，得申請地方
      政府許可先行施工，是堪認書面通知程序並非電業取得線
      路通行權之要件；「申請地方政府許可」亦僅係「先行施
      工」之行政程序規定，其立法意旨無非欲藉由行政干預快
      速解決爭端，避免延誤公用事業之工程進度，妨礙社會大
      眾之利益與需求。被告辯稱在91年10月23日、92年3月31
      日依電業法第51條所為之書面施工通知後，原告並無任何
      異議，嗣被告始於92年4月8日始開始施工架設線路，雖法
      條並未明定異議需以書面為之，然原告就曾經提出異議之
      積極事實並未舉證以實其說，其主張尚難採信。本件縱未
      依「先行施工」之行政程序規定「申請地方政府許可」，
      亦僅係其施工之行政程序有所欠缺，然並不影響其興建電
      源線之實質合法性。況彰化縣政府派警力到場維護被告施
      工架設電線，足見地方政府當時亦許可被告先行施工。故
      原告所有座落彰化縣溪州鄉○○○段675地號、同地段189
      地號土地，負有容忍被告麥寮汽電公司系爭電纜線路通過
      其上空之義務，是原告請求拆除該土地上輸電設施云云，
      即無理由。
（六）按「當事人主張有利於己之事實者，就其事實有舉證之責
      任。」民事訴訟法第277條亦有明文。兩造就系爭輸電設
      施有無造成原告土地之損害既有爭執，則除被告於最後言
      詞辯論期日表明願給付原告丙○○與邱大兩人各82334元
      ，願給付原告戊○○72512元外，依法應由原告負舉證責
      任。原告就此有利於己之積極事實並未舉證證明，其主張
      尚難據採。
（七）查系爭輸電設施暨電纜線，並未經過原告戊○○所有座落
      彰化縣溪州鄉○○○段190地號土地，自無造成該筆土地
      所有權人損害可言。
（八）系爭345KV輸電線路最低層導線弛度與原告所有之土地垂
      直間隔距離高達26公尺，符合「屋外供電線路裝置規則」
      第29條之附表1規定，是被告麥電汽電公司之輸電線設置
      實符合安全距離。次查，非游離輻射對鄰近居民人體之潛
      藏危害，依照行政院環境保護署90年1月12日公告電力頻
      率60 Hz非游離輻射環境建議值磁場強度為833.3毫高斯。
      然本件經被告現場測量，電磁波值為12.3毫高斯，遠低於
      環保署公告之非游離輻射建議值。是原告稱電磁波影響原
      告身體健康云云，實與事實不符。
（九）電業法第53條所謂「如有損害，應按損害之程度予以『補
      償』」，姑不論系爭輸電線並未造成原告之損害，而無損
      害賠償之可言；且縱有損害亦屬補償性質，非屬損失土地
      之賠償性質，從而原告等主張應依線下土地面積，依土地
      公告現值每平方公尺2020元計算損害賠償云云，即非可採
      。
（十）本件被告麥寮汽電公司於架設電源線前，業已取得經濟部
      核准（91年4月24日），架設電源線前並於91年10月23日
      發函通知土地所有權人，後於92年4月8日始開始施工架設
      線路，線路架設並符合「屋外供電線路裝置規則」，及行
      政院環境保護署公告電力頻率60Hz非游離輻射環境建議值
      ，自無造成原告損失可言。再者，原告並未舉證證明其已
      出售或計畫出售系爭土地，是其主張受有系爭土地貶值之
      損失，自屬無據。故原告聲請鑑定土地價格因輸電線路經
      過上空因而造成損失自無必要。
（十一）被告架設之系爭高壓電纜線符合上開電業法規定，原告
        等負有容忍之義務。次按實務上台灣高等法院台中分院
        88年度上字第439號判決亦認為電業法第51條之規定為
        民法以外之特別規定，凡符合其規定而設置之電業線路
        ，土地所有權人即有容忍之義務，另台灣高等法院台南
        分院於90年度上字第25號判決中更進一步明示意旨謂：
        「…按土地所有權，除法令限制外，於其行使有利益之
        範圍內及於土地之上下，如他人之干涉無礙其所有權之
        行使者，不得排除之，為民法第七百七十三條所明定；
        此係所有權社會化原則之適用，亦即所有權之行使，在
        一定程度下應受有不得違反法令及無礙其所有權行使之
        限制。又電業法為公法，其目的在開發國家電能動力，
        調節電力供應，發展電業經營，維持合理電價，增進公
        共福利（參電業法第一條），則電業法在一定程度下應
        有優先於民法而適用之效力，亦即為達電力供應之目的
        ，在必要時對所有權之行使當有相當之限制。因之，電
        業法第五十一條前段規定，乃在達成電業法上開立法目
        的而對他人土地所有權行使所必要之限制規定。…」，
        是依前開實務見解原告對其土地所有權行使之範圍自應
        受有限制。據此可知，原告雖為系爭土地所有權人或共
        有人，然被告係依電業法第51條規定設置電線路於上開
        土地上距地高達26公尺，無礙原告所有權之行使，且無
        礙於其原有之使用及安全，原告等應有容忍之義務，從
        而原告先位聲明訴請被告應將坐落於彰化縣溪洲鄉○○○段675、l89地號土地上如彰化縣北斗地政事務所複丈
        日期98年3月20日複文成果圖所示編號A，面積1605.09
        平方公尺之電纜線、編號B面積3.8平方公尺之電纜線拆
        除，將土地返還原告及全體共有人云云，即無理由，應
        予駁回。
（十二）被告拉設電源線並未造成原告對其土地所有權行使上之
        妨礙或不良影響，原告稱該電源線通過其所有土地上空
        造成原告所有權行使上之損害，然迄今原告仍未就此部
        分盡其舉證責任，其主張自難採信。且臺灣高等法院92
        年度上字第221號判決亦指出：「…足見補償係以實際
        上受有損害為前提，並按損害之程度予以補償。被上訴
        人既否認上訴人受有損害，上訴人即應就其受損之事實
        負舉證之責，查系爭六０二地號之土地目為田，依通常
        情形已難認輸電電線通過田地之上空造成何種損害，且
        上訴人未能舉證證明其實際上受有損害，故上訴人請求
        被上訴人給付…，依法無據，不應准許。」而本件系爭
        土地係屬特定農業區之農牧用地，其亦只能作為農牧之
        用，依通常情形尚難認電源線通過上空會造成任何損害
        ，且原告對系爭電源線通過其所有土地造成何種損害迄
        無法舉證，故除被告於最後言詞辯論期日表明願給付原
        告丙○○與邱大兩人各82334元，願給付原告戊○○
        72512元外，自應駁回原告備位聲明其餘請求。
（十三）被告設置電線路工程電磁場量測數值，遠低於行政院衛
        生署於90年1月12日公告之「非游離輻射環境建議值」
        ，係合法無害通過原告系爭土地，且影響土地價格所涉
        及之因素甚多，故足見系爭土地縱認為有跌價之情形，
        尚難認係因系爭電源線通過其上空所致，台灣高等法院
        台南分院90年度上字第25號判決亦明白表示：「…又電
        業法第五十三條雖規定…，惟此項『補償』之規定，係
        緣於電業法公法上之規定，上訴人能否於民事訴訟程序
        ，請求被上訴人予以補償，已有疑問；況且，電業應予
        補償之前提，係『有損害，應按損害之程度予以補償』
        ，惟本件原告並未能舉證證明系爭土地確無人購買，亦
        未舉證確定其主張之損失額，即難認前所提前開數據為
        可採；何況，原告對於系爭土地之利用並未受有損害，
         述，則更不符合電業法第五十三條須『有損害』使補
        償之要件。本件原告並未確實舉證其有何土地交易計畫
        或價格如何受到影響，甚且原告並無實際交易行為，何
        來損害之有，原告此部分之請求實毫無依據，更無理由
        。另由前開實務見解亦可得知其於民事準備二狀所引之
        電業法第42條一讀「修正草案」亦無法作為原告請求補
        償之法源依據。台灣高等法院95年度上字第370號民事
        判決中亦指明：「…上訴人主張系爭防地因系爭高壓電
        纜電線通過，致貶損達13,565,000元(見原審卷第43頁
        )等語，固提出網路資訊及駿達房屋仲介公司製作之銷
        售企劃為證。惟查上訴人並未舉證證明其已出售或計畫
        出售系爭房地，是其主張受有系爭房地貶值之損害，自
        屬無據。…」。是以，原告從未舉證證明其就系爭土地
        有任何出售行為或出售計畫，應無任何損害可言。故除
        被告於最後言詞辯論期日表明願給付原告丙○○與邱大
        兩人各82334元，願給付原告戊○○72512元外，自應駁
        回原告備位聲明其餘請求。
（十四）綜上所述，原告先位聲明部分，本於物上請求權之規定
        ，訴請被告將系爭675、l89地號土地上如彰化縣北斗地
        政事務所複丈日期98年3月20日複文成果圖所示編號A，
        面積1605.09平方公尺之電纜線、編號B面積3.8平方公
        尺之電纜線拆除，將土地返還原告及全體共有人云云，
        並無理由，應予駁回。至原告備位聲明部分，原告戊○○請求被告給付72512元、原告丙○○、丁○○各請求
        被告給付82334元，及均自九十八年一月二十一日起至
        清償日止，按年息5%計算之利息範圍內有理由，應予准
        許。原告其餘逾此金額之請求，並無理由，應予駁回。
六、 本件事証已臻明確，兩造其餘攻擊、防禦方法，核不影響
     判決結果，無一一論述之必要，爰不贅敘。又原告要求將
     系爭土地受損害金額送請鑑價，然如前開理由所示，且原
     告就系爭土地未舉證有任何交易計畫或實際交易行為等情
     ，實際上並無任何損害可言，本件實無鑑價之必要，附此
     說明。
七、結論，本件原告之訴為一部有理由，一部無理由，併依民事
    訴訟法第79條、第85條第1項前段、第389條第1項第5款，判
    決如主文。
中    華    民    國    99    年    6    月    30    日
                  民事第一庭    法  官  施坤樹
以上正本係照原本作成。
如對判決上訴，應於判決送達後20日內向本院提出上訴狀（須附
繕本）。
中    華    民    國    99    年    7    月    2    日
                                書記官  施嘉玫

司法院資訊處製作；財團法人民間司法改革基金會備份。
